【裁判字號】    98,家聲,2
【裁判日期】    980606
【裁判案由】    變更子女姓氏
【裁判全文】
臺灣臺東地方法院民事裁定               98年度家聲字第2號
聲  請  人  乙○○
代  理  人  吳漢成律師
上列聲請人聲請變更姓氏等事件，本院裁定如下：
    主  文
許可終止聲請人乙○○（女、民國○○○年○月○○日生，身分
證統一編號：Ｚ000000000號）與甲○○（男、民國○
年○○月○日生，身分證統一編號：Ｚ000000000號，
九十年二月十九日死亡）間之收養關係。
准聲請人變更為從母姓「林」。
程序費用新臺幣壹仟元由聲請人負擔。
    理  由
一、聲請意旨略以：聲請人於民國89年11月21日為養父甲○○收
    養，惟養父業於90年2 月19日死亡，因聲請人之生母賴林金
    玉為原住民，依原住民相關法規規定，如取得原住民身分可
    享有多項補助或福利，聲請人本身有原住民血統，惟因收養
    從養父姓，使其無法取得原住民身分，此與所具原住民血統
    不符，且對聲請人不利，爰依民法第1080條之1 、第1059條
    第2至5項之規定，聲請許可終止聲請人與養父甲○○之收養
    關係，變更為母姓「林」等語，並提出戶籍謄本、除戶謄本
    及本家兄弟姊妹對被收養人返歸本家同意書等件為證。
二、按養父母死亡後，養子女得聲請法院許可終止收養；法院認
    終止收養顯失公平者，得不許可之，民法第1080條之1第1項
    、第4項分別定有明文。經查，本件聲請人於89年9月24日為
    甲○○收養，然甲○○於90年2 月19日因病死亡。而聲請人
    之本生父母親賴蔭、賴林金玉已分別於84年4月12日、86年2
    月22日死亡，本生家庭之兄弟姐妹對於本件終止收養均表示
    同意等情，亦據聲請人提出賴國文、賴國柱、林雨潔之同意
    書及戶籍謄本各1 份在卷可稽。查聲請人於養父甲○○生病
    住院期間，曾前往照顧或請看護代為照顧，並辦理入出院手
    續，亦據聲請人到庭陳述綦詳，並有財團法人佛教慈濟綜合
    醫院病歷影本可佐，顯見聲請人於其養父生前亦克盡孝道，
    從而，聲請人之養父既已死亡，且聲請人聲請許可終止收養
    關係，亦查無顯失公平之情形，依上開說明，自應許可。
三、又聲請人主張其為具原住民身分之生母賴林金玉與不具原住
    民身分之生父賴蔭所生之女之事實，業據聲請人提出戶籍謄
    本為證，應堪信為真實。按原住民與非原住民結婚所生子女
    ，從具原住民身分之父或母之姓或原住民傳統名字者，取得
    原住民身分，原住民身分法第4條第2項定有明文，是聲請人
    若改從具原住民身分之母姓，依前開法條規定，聲請人及其
    子女，將可順勢取得原住民身分。再者，依中華民國憲法增
    修條文第10條第12項規定：國家應依民族意願，保障原住民
    族之地位及政治參與，並對其教育文化、交通水利、衛生醫
    療、經濟土地及社會福利事業予以保障扶助並促其發展，其
    辦法另以法律定之；又政府為落實前開憲法增修條文之規定
    ，業已制定諸多保障原住民身分、地位、福利之法規（例如
    ：原住民族工作權保障法）。是聲請人及其子女若能取得原
    住民之身分，將可獲致相關法規之保障與福利，對其等應屬
    有利，相對而言，可認保留原來生父姓氏對聲請人已有不利
    之影響。從而聲請人之請求，核與前揭法律規定尚無不合，
    應予允許，爰裁定如主文所示。
四、依非訟事件法第21條第1項前段、第24條第1項，裁定如主文
    。
中    華    民    國    98    年    6     月    6     日
                      民事庭  法  官  蔡玉雪
以上正本係照原本作成。
如不服本裁定應於送達後10日內向本院提出抗告狀，並繳納抗告
費新臺幣1,000元。
                              書記官  洪月甚
中    華    民    國    98    年    6     月    6     日


司法院資訊處製作；財團法人民間司法改革基金會備份。
